---
title: "Modele oparte na LDA"
author: "Jakub Laszczyk, Sandra Bogdan"
date: "2023-05-13"
output: html_document
---

Czym jest ryzytko kredytowe?
 
Ryzyko kredytowe wynika z możliwości niedotrzymania warunków przez drugą
stronę kontraktu i obejmuje wszystkie sytuacje, w których jedna strona ma zobowiązania finansowe wobec drugiej. W ramach ryzyka kredytowego można wyróżnić: ryzyko niedotrzymania warunków oraz ryzyko wiarygodności kredytowej.

Jak można zarządzać ryrykiem?

Zarządzanie ryzykiem jest procesem podejmowania decyzji i realizacji działań mających na celu osiągnięcie akceptowalnego poziomu ryzyka przez daną organizację, który jest określany jako apetyt na ryzyko . Zazwyczaj, zarządzanie ryzykiem składa się z czterech etapów:

1.Identyfikacja ryzyka - polega na rozpoznawaniu potencjalnych zagrożeń i możliwości, które mogą mieć wpływ na organizację.
2. Pomiar ryzyka - obejmuje ocenę prawdopodobieństwa wystąpienia ryzyka oraz skutków, jakie może ono mieć dla organizacji.
3.Sterowanie ryzykiem - polega na podejmowaniu działań mających na celu zmniejszenie ryzyka lub zwiększenie zdolności organizacji do go absorbowania. W tym etapie podejmowane są decyzje dotyczące strategii zarządzania ryzykiem.
4.Monitorowanie i kontrola ryzyka - obejmuje systematyczne śledzenie i ocenę ryzyka oraz efektywności działań podjętych w celu jego ograniczenia. To pozwala na wczesne wykrywanie ewentualnych zmian i podejmowanie odpowiednich działań korygujących.

LDA

Liniowa analiza dyskryminacyjna (ang. linear discriminant analysis, LDA) jest używana w uczeniu maszynowym do znalezienia liniowej kombinacji cech, które najlepiej rozróżniają dwie lub więcej klas obiektów lub zdarzeń. Wynikowe kombinacje są używane jako klasyfikator liniowy lub, częściej, służą redukcji wymiarów do późniejszej klasyfikacji statystycznej. LDA jest jednym z narzędzi ilościowych powszechnie wykorzystywanych w procesie tworzenia modeli prognozowania upadłości firm.

Pierwszym modelem opartym na LDA , który będziemy analizować jest model Altmana 

1. Model Altmana

Model Altmana, znany również jako Z-Score Altmana, jest narzędziem do oceny ryzyka kredytowego i prognozowania niewypłacalności przedsiębiorstw. Model ten opiera się na pięciu wskaźnikach finansowych, w tym na przykład wartości kapitału własnego, zysku netto i obrotów firmy. Wskaźniki te są następnie przetwarzane w formułę matematyczną, która generuje wynik - z-score - który określa, czy firma jest stabilna finansowo i czy ma ryzyko upadłości.

Przedsiębiorstwa, które najczęściej korzytstają z modelu Altmana:

-banki i instytucje finansowe - do wstępnej selekcji zdolności kredytowej klienta,
-inwestorzy - podejmujący decyzje o sprzedaży akcji przedsiębiorstwa zagrożonego bankructwem
-rewidenci badający sprawozdanie finansowe,
-odbiorcy i dostawcy - do oceny potencjalnych klientów
-inne podmioty - ubezpieczyciele, pracownicy

Jednym z głównych ograniczeń modelu Altmana jest jego ograniczona skuteczność w przewidywaniu upadłości firm spoza sektora produkcyjnego, takich jak przedsiębiorstwa usługowe. Ponadto, model ten opiera się na danych historycznych i nie uwzględnia dynamicznych zmian w otoczeniu biznesowym, takich jak zmiany rynkowe, co może wpłynąć na trafność prognoz. W związku z tym, model Altmana należy stosować z ostrożnością i zawsze w połączeniu z innymi narzędziami oceny ryzyka kredytowego.

```{r}
library(MASS)
data <- read.csv2("C:/Users/kuba/Desktop/kredyty/projekt2/data1year.csv")
```

Miary sluzące do pomiaru skuteczności modeli:

W analizie statystycznej i uczeniu maszynowym, używane są różne miary do oceny skuteczności modeli. 
Takimi miartami są wlasnie :
-czulosc
-precyzja
-dokladnosc
-specyficznosc 
- F1 - score 

Recall (czułość) to miara określająca stosunek liczby prawdziwie pozytywnych przypadków (True Positives - TP) do sumy liczby prawdziwie pozytywnych przypadków i liczby fałszywie negatywnych przypadków (False Negatives - FN). Innymi słowy, recall mówi nam, jak wiele z rzeczywiście pozytywnych przypadków nasz klasyfikator poprawnie wykrył. Im wyższa wartość recall, tym mniej rzeczywistych pozytywnych przypadków przegapimy.

Precision (precyzja) to miara określająca stosunek liczby prawdziwie pozytywnych przypadków (TP) do sumy liczby prawdziwie pozytywnych przypadków i liczby fałszywie pozytywnych przypadków (False Positives - FP). Innymi słowy, precision mówi nam, jak wiele z naszych pozytywnych predykcji jest faktycznie prawdziwych. Im wyższa wartość precision, tym mniej błędnych pozytywnych przypadków przypiszemy.

Accuracy (dokładność) to miara, która określa odsetek poprawnie sklasyfikowanych przypadków (zarówno pozytywnych, jak i negatywnych) spośród wszystkich przypadków. Im wyższa wartość accuracy, tym lepsza jakość klasyfikacji. Jednak w przypadku niezrównoważonych zbiorów danych, gdzie jedna klasa jest znacznie bardziej liczna niż druga, accuracy może być mylące, ponieważ model może osiągnąć wysoką dokładność poprzez przewidywanie dominującej klasy.

Specificity (specyficzność) mierzy zdolność modelu do poprawnego zidentyfikowania negatywnych przypadków. Wyraża ona odsetek poprawnie sklasyfikowanych przypadków negatywnych spośród wszystkich rzeczywistych przypadków negatywnych. Wyższa wartość specificity oznacza lepszą zdolność modelu do wykrywania negatywnych przypadków.

F1-score to miara, która uwzględnia zarówno precision (precyzję) i recall (czułość). F1-score jest średnią harmoniczną precyzji i recall. Harmoniczna średnia uwzględnia równoczesnie precyzję i recall, dlatego F1-score jest przydatne, gdy zależy nam na równowadze między precyzją a recall. Wyższa wartość F1-score oznacza lepszą jakość klasyfikacji.


Wyniki modelu Altmana mieszczą się w skali od 0 do 1 gdzie :
0- brak upadłosci
1- upadłosc

W poniższych krokach definiujemy funkcję Z-score ,która będzie służyła do wyliczenia Z wedlug poniższego wzoru 
Z = 1.2 X1 + 1.4 X2 + 3.3 X3 + 0.6 X4 + 0.99 X5

```{r}
z_score<- function(data){
  return(1.2*data[1]+1.4*data[2]+3.3*data[3]+0.6*data[4]+1*data[5])
}

```

Obliczanie miar oceny skutecności modelu:

```{r}
dane_altman <- data[,c(3,6,7,8,9,65)]
dane_altman$z_score <- apply(dane_altman[,-6], 1, z_score)
dane_altman$Prediction <- ifelse(dane_altman$z_score > 1.81, 0, 1)
table(dane_altman$class)
table(dane_altman$Prediction)
wynik_predykcji <- table(dane_altman$Prediction, dane_altman$class)
accuracy <- (wynik_predykcji[2,2]+wynik_predykcji[1,1])/(wynik_predykcji[1,1]+wynik_predykcji[2,1]+wynik_predykcji[1,2]+wynik_predykcji[2,2])
recall <- wynik_predykcji[2,2]/(wynik_predykcji[2,2]+wynik_predykcji[1,2])
specificity <-wynik_predykcji[1,1]/(wynik_predykcji[1,1]+wynik_predykcji[2,1])
precision <-wynik_predykcji[2,2]/(wynik_predykcji[2,2]+wynik_predykcji[2,1])
F1_score <- 2*precision*recall/(precision+recall)
wynik_predykcji
accuracy
precision
recall
specificity
F1_score
```

Interpretacja wyników 

W tym przypadku, czułość wynosi 0.5935961, co oznacza, że model poprawnie zidentyfikował 59.36% rzeczywiście pozytywnych przypadków.Precyzja wynosi 0.167245, co oznacza, że tylko 16.72% przypadków sklasyfikowanych jako pozytywne było prawdziwie pozytywnych.
Dokładność wynosi 0.7681726, co oznacza, że model poprawnie sklasyfikował 76.82% przypadków.Ale poniewaz jest to niezrownowazony zbior danych to nie patrzymy na dokladdnosc. Specyficzność wynosi 0.7811018, co oznacza, że model poprawnie zidentyfikował 78.11% rzeczywiście negatywnych przypadków.

Model ma dość wysoką specyficzność (78.11%), co oznacza, że jest skuteczny w identyfikowaniu rzeczywiście negatywnych przypadków. Jednak precyzja (16.72%) i czułość (59.36%) są stosunkowo niskie, co wskazuje na to, że model ma trudności w dokładnym identyfikowaniu rzeczywiście pozytywnych przypadków. 

W tym przypadku wartość F1 score wynosi 0.2609637, oznacza to, że model ma niską wydajność i ma trudności zarówno w dokładnym identyfikowaniu pozytywnych przypadków (precyzja), jak i w wykrywaniu wszystkich rzeczywiście pozytywnych przypadków (czułość).

Mozliwe ze trzeba sprawdzic inny prog odciecia lub do modelu wybrac inne/wiecej zmiennych

Wskaźnik Altmana może przekazywać inwestorom niezwykle użyteczne informacje o kondycji firm i pomóc w wyselekcjonowaniu określonej grupy podmiotów o podobnych cechach. Nie mniej jednak nie należy podejmować decyzji inwestycyjnych na podstawie tylko jednego wskaźnika. 


2. Model LDA

```{r}
dane_lda <- data[,c(3,6,7,8,9)]
y_lda <- data[,65]
lda.fit <- lda(y_lda ~ ., data = dane_lda)
lda.fit
```
Tak samo jak wcześniej występuje tu problem  zle zbilansowanych danych. Przykrywa to jakość predykcji 
Zmienne maja bardzo maly wspolczynnik dyskryminacji co moze oznaczac ze maja maly wplyw na predykcje, mozliwe ze trzeba wybrac inne zmienne. 

Biilansowanie danych

```{r}
table(data$class)
data_0 <- subset(data, class == 0)
data_1 <- subset(data, class == 1)
set.seed(123)
n <- min(nrow(data_0), nrow(data_1))
data_0_sample <- data_0[sample(nrow(data_0), n), ]
data_1_sample <- data_1[sample(nrow(data_1), n), ]
data_balanced <- rbind(data_0_sample, data_1_sample)
```

Wykonamy teraz prognoze na zbilansowanych danychmetodą Altmana
```{r}
dane_altman2 <- data_balanced[,c(3,6,7,8,9,65)]
dane_altman2$z_score <- apply(dane_altman2[,-6], 1, z_score)
dane_altman2$Prediction <- ifelse(dane_altman2$z_score > 1.81, 0, 1)
wynik_predykcji2 <- table(dane_altman2$Prediction, dane_altman2$class)
accuracy2 <- (wynik_predykcji2[2,2]+wynik_predykcji2[1,1])/(wynik_predykcji2[1,1]+wynik_predykcji2[2,1]+wynik_predykcji2[1,2]+wynik_predykcji2[2,2])
recall2 <- wynik_predykcji2[2,2]/(wynik_predykcji2[2,2]+wynik_predykcji2[1,2])
specificity2 <-wynik_predykcji2[1,1]/(wynik_predykcji2[1,1]+wynik_predykcji2[2,1])
precision2 <-wynik_predykcji2[2,2]/(wynik_predykcji2[2,2]+wynik_predykcji2[2,1])
F1_score2 <- 2*precision2*recall2/(precision2+recall2)
wynik_predykcji2
accuracy2
recall2
specificity2
precision2
F1_score2
```

Interpretacja wyników 
Model ma umiarkowaną dokładność (67.24%) oraz wartości średnie dla czułości (59.36%), specyficzności (75.12%) i precyzji (70.47%). Wartość F1  sugeruje, że model jest w stanie poprawnie zidentyfikować około 64.44% rzeczywiście pozytywnych przypadków, jednocześnie minimalizując fałszywie pozytywne wyniki. Model osiągnął umiarkowane wyniki Znjaduję się na średnim poziomie ale nie mozan nie zauwazyc ze wyniki są lepsze niz poprzednio przed zbilansowaniem zmiennych.


Wykonamy teraz prognoze  na zbilansowanych danych dla modelu LDA
```{r}
dane_lda2 <- data_balanced[,c(3,6,7,8,9,65)]
set.seed(123)
indeks <- sample(2, nrow(dane_lda2),
              replace = TRUE,
              prob = c(0.8, 0.2))
training <- dane_lda2[indeks==1,]
testing <- dane_lda2[indeks==2,]
y_training <- training[,6]
y_testing <- testing[,6]
lda.fit2 <- lda(y_training~ ., data = training[-6])
lda.fit2
#treningowy
predykcja <- predict(lda.fit2, training)
x <- predict(lda.fit2, training)$class
tabela <- table(Predicted = x, Actual = training[,6])
tabela
accuracy<-sum(diag(tabela))/sum(tabela)
accuracy
#testowy
predykcja <- predict(lda.fit2, testing)
x <- predict(lda.fit2, testing)$class
tabela <- table(Predicted = x, Actual = testing[,6])
tabela
accuracy<-sum(diag(tabela))/sum(tabela)
accuracy
#porownanie z modelem bez rozdzielania na  treningowego i testowego 
dane_lda3 <- data_balanced[,c(3,6,7,8,9)]
y_lda3 <- data_balanced[,65]
lda.fit3 <- lda(y_lda3 ~ ., data = dane_lda3)
lda.fit3
```
Interpretacja wyników 

W modelu z podzialem wyniki mają dokładność 0,55 co oznacza ,że model poprawnie sklasyfikował 55% przypadków. W modelu bez podziału prawdopodobienstwo wyszlo 50%. Nic z tego nie wynika, poniewaz zestaw danych byl rozlozony po 50%. Zmienna attr8 ma bardzo maly wspolczynnik dyskryminacji. To samo można powiedziec o reszcie zmiennych , których współczynniki również utrzymują się na stosunkowo niskim poziomie.

Wnioski

Model Altmana moze byc dobrą pomocą przy prognozowaniu upadłosci firmy, jednak sam w sobie nie jest w stanie dokladnie tego przewidziec.Możliwe , że zmiana punktu odciecia lub dopopracowanie doboru zmiennych sprawiłoby,że efekt byłby lepszy.

3. Model A.Hołdy 

Model A. Hołdy to model dyskryminacyjny pozwalające określić prawdopodobienstwo  upadku przedsiębiorstwa za pomocą jednego wskaźnika – indeksu. Oblicza się go z wykorzystaniem zestawu wskaźnikow charakteryzujacych sytuację ekonomiczną i odpowiadające im wagi. Hołda przeanalizował 80 firm, z których połowa zbankrutowała. Na podstawie kilku wskaźników obliczył wartość Z, która określona jest wzorem:

Z = 0,605 + (6,81 × 0,1 × H1) – (1,96 × 0,01 × H2) +(9,69 × 0,001 × H3) + + (6,72 × 0,0001 × H4) + (1,57 × 0,00001 × H5),

Definujemy funkcje na podstawie wzoru

```{r}
z_h <- function(data){
  return(0.605+0.681*data[1]-0.0196*data[2]*100+0.157*data[3]*100+0.00969*data[4]*100+0.000672*data[5])
}

dane_holdy <- data[,c(4,2,36,1,32,65)]
dane_holdy$z_h <- apply(dane_holdy[,-6], 1, z_h)
dane_holdy$Prediction <- ifelse(dane_holdy$z_h >= 0.1,0,
                                ifelse(dane_holdy$z_h < -0.3,1,
                                       ifelse(dane_holdy$z_h >= -0.3 & dane_holdy$z_h < 0.1, 2,NA)))
table(dane_holdy$Prediction)
table(dane_holdy$Prediction,dane_holdy$class)

wynik_predykcji2 <- table(dane_holdy$Prediction,dane_holdy$class)
accuracy2 <- (wynik_predykcji2[2,2]+wynik_predykcji2[1,1])/(wynik_predykcji2[1,1]+wynik_predykcji2[2,1]+wynik_predykcji2[1,2]+wynik_predykcji2[2,2])
recall2 <- wynik_predykcji2[2,2]/(wynik_predykcji2[2,2]+wynik_predykcji2[1,2])
specificity2 <-wynik_predykcji2[1,1]/(wynik_predykcji2[1,1]+wynik_predykcji2[2,1])
precision2 <-wynik_predykcji2[2,2]/(wynik_predykcji2[2,2]+wynik_predykcji2[2,1])
F1_score2 <- 2*precision2*recall2/(precision2+recall2)
wynik_predykcji2
accuracy2
recall2
specificity2
precision2
F1_score2
```
Interpretacja wyników 

Model osiąga wysoką dokładność (93.10%), jednakże czułość jest bardzo niska (0.74%), co oznacza, że model ma trudności w poprawnym identyfikowaniu pozytywnych przypadków. Specyficzność jest bardzo wysoka (99.96%), co oznacza, że model dobrze radzi sobie z identyfikowaniem negatywnych przypadków. Precyzja wynosi 60%, co wskazuje na umiarkowaną zdolność modelu do dokładnego identyfikowania pozytywnych przypadków spośród wszystkich przypadków zidentyfikowanych jako pozytywne. F1 score wynosi bardzo niską wartość (0.01466993), co sugeruje, że model jest niewystarczający w osiąganiu równowagi między precyzją a czułością.

Na niezbilansowanych danych tylko 5 razy zostala przewidziana upadlosc, szara strefa 1 raz. Podobnie na danych zbilansowanych, co swiadczy o tym ze na naszych danych nie jest to najlpeszy model do przewidywania 


Model B.prusaka

Model  opracowany przez B. Prusaka, w którym znalazły się 4 wskaźniki ilustrujące rentowność operacyjną przedsiębiorstwa, płynność finansową i efektywność działania.

Utworzenie funkcji z następującego wzoru  na wartość modelu B. Prusaka: 
Z(P1) = 6,5245X1 + 0,148X2 + 0,4061X3 + 2,1754X4 – 1,5685

```{r}
z_p <- function(data){
  return(6.5245*data[1]+0.148*data[2]+0.4061*data[3]+2.1754*data[4]-1.5685)
}

dane_prusak <- data[,c(22,33,4,39,65)]
dane_prusak$z_p <- apply(dane_prusak[,-6], 1, z_p)
dane_prusak$Prediction <- ifelse(dane_prusak$z_p >=0.65,0,
                                ifelse(dane_prusak$z_p <= -0.13,1,
                                       ifelse(dane_prusak$z_p >= -0.13 & dane_prusak$z_p < 0.65, 2,NA)))
table(dane_prusak$Prediction)
table(dane_prusak$Prediction,dane_prusak$class)


wynik_predykcji2 <- table(dane_prusak$class,dane_prusak$Prediction)
accuracy2 <- (wynik_predykcji2[2,2]+wynik_predykcji2[1,1])/(wynik_predykcji2[1,1]+wynik_predykcji2[2,1]+wynik_predykcji2[1,2]+wynik_predykcji2[2,2])
recall2 <- wynik_predykcji2[2,2]/(wynik_predykcji2[2,2]+wynik_predykcji2[1,2])
specificity2 <-wynik_predykcji2[1,1]/(wynik_predykcji2[1,1]+wynik_predykcji2[2,1])
precision2 <-wynik_predykcji2[2,2]/(wynik_predykcji2[2,2]+wynik_predykcji2[2,1])
F1_score2 <- 2*precision2*recall2/(precision2+recall2)
wynik_predykcji2
accuracy2
recall2
specificity2
precision2
F1_score2
```

0- brak upadlosci
1- upadlosc 
2597- nie upadla i przewidziane ze nie upadla
71-razy tak naprawde nie upadla, a u nas przewidziana jako upadla
1580-nie upadla a u nas przewidziaan ze nie upadla
287- dobra prognoza upadlosci

Interpretacja wyników 

Model osiąga umiarkowaną dokładność (63.59%), jednakże czułość jest niska (15.37%), co oznacza, że model ma trudności w poprawnym identyfikowaniu pozytywnych przypadków. Specyficzność jest wysoka (97.34%), co oznacza, że model dobrze radzi sobie z identyfikowaniem negatywnych przypadków. Precyzja wynosi 80.17%, co wskazuje na dobrą zdolność modelu do dokładnego identyfikowania pozytywnych przypadków spośród wszystkich przypadków zidentyfikowanych jako pozytywne. Jednak wartość F1 score jest niska (0.2579775), co sugeruje, że model potrzebuje dalszej optymalizacji w celu poprawy równowagi między precyzją a czułością.

Model Prusaka na zbilansowanych

```{r}
z_p <- function(data){
  return(6.5245*data[1]+0.148*data[2]+0.4061*data[3]+2.1754*data[4]-1.5685)
}

dane_prusak <- data_balanced[,c(22,33,4,39,65)]
dane_prusak$z_p <- apply(dane_prusak[,-6], 1, z_p)
dane_prusak$Prediction <- ifelse(dane_prusak$z_p >=0.65,0,
                                ifelse(dane_prusak$z_p <= -0.13,1,
                                       ifelse(dane_prusak$z_p >= -0.13 & dane_prusak$z_p < 0.65, 2,NA)))
table(dane_prusak$Prediction)
table(dane_prusak$Prediction,dane_prusak$class)

wynik_predykcji2 <- table(dane_prusak$Prediction,dane_prusak$class)
accuracy2 <- (wynik_predykcji2[2,2]+wynik_predykcji2[1,1])/(wynik_predykcji2[1,1]+wynik_predykcji2[2,1]+wynik_predykcji2[1,2]+wynik_predykcji2[2,2])
recall2 <- wynik_predykcji2[2,2]/(wynik_predykcji2[2,2]+wynik_predykcji2[1,2])
specificity2 <-wynik_predykcji2[1,1]/(wynik_predykcji2[1,1]+wynik_predykcji2[2,1])
precision2 <-wynik_predykcji2[2,2]/(wynik_predykcji2[2,2]+wynik_predykcji2[2,1])
F1_score2 <- 2*precision2*recall2/(precision2+recall2)
wynik_predykcji2
accuracy2
recall2
specificity2
precision2
F1_score2
```


Interpretacja wyników 

Model osiąga umiarkowaną dokładność (72.16%), a zarówno czułość (80.17%) jak i specyficzność (62.71%) mają umiarkowane wartości. Precyzja wynosi 71.75%, co oznacza, że model ma zdolność do dokładnego identyfikowania pozytywnych przypadków. Wartość F1 score wynosi 0.7572559, co sugeruje, że model osiąga dobrą równowagę między precyzją a czułością.

Wynik na danych zbilansowanych 
190- nie upadla i przewidziane ze nie upadla
71-razy tak naprawde nie upadla, a u nas przewidziana jako upadla
113-upadla a u nas przewidziaan ze nie upadla
287- dobra prognoza upadlosci
lepiej ale dalej slabo, wazne ze duzo przewidzianych upadlosci dobrze a to jest dla nas wazniejsze. 

Model ma dobre wyniki w przewidywaniu upadłości firm, gdyż poprawnie przewidział łącznie Jednakże, model ma pewne problemy z precyzją w identyfikowaniu firm, które nie doświadczają upadłości. W celu poprawy wyników, istnieje potrzeba dalszej optymalizacji modelu i analizy przyczyn tych błędnych predykcji.

model poznanski

Model poznański został opracowany przez M. Hamrola, B. Czajkę i M. Piechockiego na podstawie badań sprawozdań finansowych 100 polskich spółek prawa handlowego z lat 1999-2002 (z czego połowę stanowiły przedsiębiorstwa zdrowe). Jako upadłe przyjęto spółki, dla których przeprowadzono postępowanie upadłościowe lub układowe.

Model poznański określony jest wzorem:
Zp = 3,652 W1 + 1,588 W2 + 4,288 W3 + 6,719 W4 – 2,368

```{r}
z_p <- function(data){
  return(3.562*data[1]+1.58*data[2]+4.288*data[3]+6.719*data[4]-2.268)
}

dane_poznanski <- data[,c(1,46,10,19,65)]
dane_poznanski$z_p <- apply(dane_poznanski[,-6], 1, z_p)
dane_poznanski$Prediction <- ifelse(dane_poznanski$z_p >0,0,1)
                                
table(dane_poznanski$Prediction)
table(dane_poznanski$Prediction,dane_poznanski$class)

wynik_predykcji2 <- table(dane_poznanski$Prediction,dane_poznanski$class)
accuracy2 <- (wynik_predykcji2[2,2]+wynik_predykcji2[1,1])/(wynik_predykcji2[1,1]+wynik_predykcji2[2,1]+wynik_predykcji2[1,2]+wynik_predykcji2[2,2])
recall2 <- wynik_predykcji2[2,2]/(wynik_predykcji2[2,2]+wynik_predykcji2[1,2])
specificity2 <-wynik_predykcji2[1,1]/(wynik_predykcji2[1,1]+wynik_predykcji2[2,1])
precision2 <-wynik_predykcji2[2,2]/(wynik_predykcji2[2,2]+wynik_predykcji2[2,1])
F1_score2 <- 2*precision2*recall2/(precision2+recall2)
wynik_predykcji2
accuracy2
recall2
specificity2
precision2
F1_score2
```

Wyniki:

4544- nie upadla i przewidziane ze nie upadla
151-razy tak naprawde nie upadla, a u nas przewidziana jako upadla
938-upadla a u nas przewidziaan ze nie upadla
255- dobra prognoza upadlosci

tak samo mozna rozpisac wyniki tej predykcji najwazniejsze ze 255 dobrze przewidzialo tych ktore upadlo
model poznanski na zbilansowanych



```{r}
z_p <- function(data){
  return(3.562*data[1]+1.58*data[2]+4.288*data[3]+6.719*data[4]-2.268)
}

dane_poznanski <- data_balanced[,c(1,46,10,19,65)]
dane_poznanski$z_p <- apply(dane_poznanski[,-6], 1, z_p)
dane_poznanski$Prediction <- ifelse(dane_poznanski$z_p >0,0,1)
                                
table(dane_poznanski$Prediction)
table(dane_poznanski$Prediction,dane_poznanski$class)

wynik_predykcji2 <- table(dane_poznanski$Prediction,dane_poznanski$class)
accuracy2 <- (wynik_predykcji2[2,2]+wynik_predykcji2[1,1])/(wynik_predykcji2[1,1]+wynik_predykcji2[2,1]+wynik_predykcji2[1,2]+wynik_predykcji2[2,2])
recall2 <- wynik_predykcji2[2,2]/(wynik_predykcji2[2,2]+wynik_predykcji2[1,2])
specificity2 <-wynik_predykcji2[1,1]/(wynik_predykcji2[1,1]+wynik_predykcji2[2,1])
precision2 <-wynik_predykcji2[2,2]/(wynik_predykcji2[2,2]+wynik_predykcji2[2,1])
F1_score2 <- 2*precision2*recall2/(precision2+recall2)
wynik_predykcji2
accuracy2
recall2
specificity2
precision2
F1_score2
```


Interpretacja
Model osiąga wysoką dokładność (81.50%) i specyficzność (82.89%), co sugeruje, że dobrze radzi sobie z identyfikacją rzeczywiście negatywnych przypadków. Jednakże, czułość jest umiarkowana (62.81%), co oznacza, że model ma pewne problemy z identyfikacją rzeczywiście pozytywnych przypadków. Precyzja jest niska (21.37%), co sugeruje, że model ma trudności w dokładnym identyfikowaniu pozytywnych przypadków. Wartość F1 score jest również niska.

Na zbilansowanych danych 

335- nie upadla i przewidziane ze nie upadla
71-razy tak naprawde nie upadla, a u nas przewidziana jako upadla
151-upadla a u nas przewidziaan ze nie upadla
255- dobra prognoza upadlosci

Wyniki są podobne wyniki co moze swiadczyc overfittingu lub zle dobranych zmiennych


Własny model.
do wykonania własnego modelu została wykorzystana metoda regresji logistycznej,
jest to metoda stosowana do modelowania zależności między zmiennymi niezależnymi (cechami) a zmienną binarną zależną (klasą).
Wybór zmiennych:
aby okreslic ktore zmienne beda ważne dla naszego modelu najpierw zbadalismy współczynniki korelacji 
```{r}
cor_matrix <- cor(data)

# Wyświetlenie macierzy korelacji
#print(cor_matrix)
library(reshape2)
library(ggplot2)
library(glmnet)
cor_matrix[,65]
dane_model <- data_balanced[,c(3,11,22,25,29,35,51,65)]
```
po analizie korelacji zostaly usuniete zmienne ktore mialy wspolczynnik korelacji ze zmienna objasniana mniejszy od 0.1

```{r}
cor_matrix1 <- cor(dane_model)
```
zmienne objaśniajace powinny miec miedzy soba niska korelacje dlatego nalezy zwrocic uwage na pary zmiennych attr3 i attr11, attr3 i attr51, attr11 i attr22, attr11 i attr35, attr11 i attr51,attr22 i attr35. W zwiazku z tym zdecyowalismy o usunieciu zmiennej attr11. Zmienna ta opisywala "(gross profit + extraordinary items + financial expenses) / total assets"
```{r}
dane_model <- data_balanced[,c(3,22,25,29,35,51,65)]
cor_matrix2 <- cor(dane_model)
```
dalej nalezy brac pod uwage duze korelacje miedzy zmiennymi attr22 i attr 35 oraz attr3 i attr51.
attr3 - working capital / total assets
attr51 - current assets / total liabilities
attr22-profit on operating activities / total assets
attr35- profit on sales / total assets
jak widac zmienne maja parami podobne do siebie znaczenie. zostanie to zabrane pod uwage przy tworzeniu modelu 

tworzenie modelu regresji logistycznej:
podzial na zbior testowy oraz treningowy
```{r}
var(dane_model)
dane_model <- data_balanced[,c(22,25,29,51,65)]
set.seed(123)
indeks <- sample(2, nrow(dane_model),
              replace = TRUE,
              prob = c(0.8, 0.2))
training <- dane_model[indeks==1,]
testing <- dane_model[indeks==2,]
model <- glm(training$class ~., training, family = "binomial")

```
po analizie wykresu i wariancji usuwam zmienna attr35 oraz attr3
```{r}
model <- glm(training$class ~., training, family = "binomial")
summary(model)
coefficients <- coef(model)
lambda_values <- model$lambda
deviance_values <- model$dev.ratio
print(coefficients)
```
budowanie predykcji
```{r}
predictions <- predict(model, newdata = testing, type = "response")
predicted_classes <- ifelse(predictions > 0.5, 1, 0)
conf_matrix <- table(predicted_classes,testing$class)
accuracy <- sum(diag(conf_matrix)) / sum(conf_matrix)  # Dokładność (Accuracy)
precision <- conf_matrix[2, 2] / sum(conf_matrix[, 2])  # Precyzja (Precision)
recall <- conf_matrix[2, 2] / sum(conf_matrix[2, ])  # Czułość (Recall)
accuracy
precision
recall
```
otrzmane wyniki:
64 poprawnie przewidziane przypadki ze firma nie upadnie
34 przewidziane, ze nie upadnie, a upadla 
13 blednie przewidziane ze upadla
54 poprawnie przewidziane ze upadnie
accuracy - 0.7151515
precision - 0.6136364
recall - 0.8059701
Uważam, że wyniki sa zadowalajace biorac pod uwage, ze zbior danych nie jest bardzo duzy. 


Źródła : 

1.Krzysztof Jajuga ,,Zmiany systemowe w zarządzaniu ryzykiem instytucji finansowych"
2. Agnieszka Tyburcy, Maksymilian Jaworowski ,,Ocena wybranych zakładów mięsnych w oparciu o niektóre wskaźniki finansowe i model dyskryminacyjny Hołdy" Agnieszka Tyburcy, Maksymilian Jaworowski
3. https://eanaliza.pl/model-b-prusaka
4. https://mfiles.pl/pl/index.php/Wskaźnik_Altmana
5. https://pl.wikipedia.org/wiki/Liniowa_analiza_dyskryminacyjna

